臺灣高等法院臺中分院刑事裁定　　　　　　100年度抗字第3號
抗　告　人　臺灣臺中地方法院檢察署檢察官
被　　　告　陸永文
上列抗告人因聲請補充裁定事件，不服臺灣臺中地方法院中華民
國99年11月24日裁定（99年度聲字第4571號），提起抗告，本院
裁定如下：
    主  文
抗告駁回。
    理  由
一、抗告意旨略以：依刑法第40條之1立法理由觀之，該條係為
    使判決之執行力更為周全，以避免在判決確定後，犯罪行為
    人仍得享有犯罪之成果，且基於審判獨立之精神，歷審法院
    就犯罪事實之認定常有所歧異，故於行為人多數時，扣案之
    犯罪所得，是否即為終局確定判決之犯罪所得，實難預知，
    此應為立法者所悉知，故立法者於刑法第40條之1係規定：
    「法律有規定追徵、追繳或抵償者，於裁判時併宣告之。」
    並未規定如有扣案之犯罪所得，即毋庸宣告沒收。是以，原
    裁定認本案既有扣案之犯罪所得，原審判決即毋庸諭知抵償
    等語，容有誤會。再者，原審判決認定扣案之新臺幣（下同
    ）60萬元，為本案被告陸永文及共同被告許裕杰共同販賣毒
    品犯罪所得，且依卷證資料，亦可知上開60萬元係於共同被
    告許裕杰住處所查扣，而販賣毒品係屬重大犯罪，原審判決
    時應可預見被告將提起上訴，倘共同被告許裕杰經判處無罪
    確定，上開扣案之60萬元即非犯罪所得，不能沒收，而被告
    陸永文將得享有販賣毒品之犯罪成果，故原審判決疏未思及
    確定判決時，可能將有不能沒收犯罪所得之情形，而漏未諭
    知抵償，實有未洽云云。
二、原審裁定意旨略以：毒品危害防制條例第19條規定「犯第4
    條至第9條、第12條、第13條或第14條第1項、第2項之罪者
    ，其供犯罪所用或因犯罪所得之財物，均沒收之，如全部或
    一部不能沒收時，追徵其價額或以其財產抵償之。」，所稱
    如全部或一部不能沒收時，追徵其價額或以其財產抵償之，
    性質上係沒收之補充規定，該條所定沒收之標的，如屬扣押
    之物而得以直接沒收者，判決主文僅宣告沒收即可，不生追
    徵其價額或以其財產抵償之問題；必沒收之標的全部或一部
    不能沒收時，始有追徵其價額或以其財產抵償之選項問題。
    查被告陸永文因犯共同連續販賣第一級毒品罪，經臺灣臺中
    地方法院於民國93年1月15日以92年度訴字第1912號判處有
    期徒刑八年確定，扣案之現金60萬元認定係其與許裕杰共同
    販賣第一級毒品所得，併依毒品危害防制條例第19條第1項
    前段宣告沒收，判決時該60萬元既屬現實扣押在案之現金，
    並無全部或一部不能沒收之情形，依照前開說明，即不生以
    其財產抵償之問題，第一審未併予諭知如全部或一部不能沒
    收時，以其財產抵償之，尚無疏漏，檢察官聲請補充裁定，
    自有未合，應予駁回。
三、經查：
（一）臺灣臺中地方法院92年度訴字第1912號被告陸永文之確定
      判決，其中有關扣案之現金60萬元，係依據毒品危害防制
      條例第19條第1項規定宣告沒收，而該條既規定「如全部
      或一部不能沒收時，追徵其價額或以其財產抵償之」，依
      其文義，自係指於一部或全部不能沒收，始有追徵價額或
      以財產抵償之適用，而依最高法院向來見解，亦認為：毒
      品危害防制條例第19條第1項規定，係採義務沒收主義，
      凡供販賣毒品所用或因犯罪所得之財物，均應宣告沒收，
      不能沒收時，追徵其價額或以其財產抵償之，法院無審酌
      之餘地；該條所稱追徵其價額或以其財產抵償之，須於供
      犯罪所用或因犯罪所得之財物，全部或一部不能沒收時，
      始有其適用，如無全部或一部不能沒收之情形，自無併諭
      知追徵其價額或以其財產抵償之必要（最高法院92年度臺
      上字第6913號、95年度臺上字第1001號判決要旨參照）。
      故原審裁定認為追徵其價額或以財產抵償之，性質上係沒
      收之補充規定，顯屬有據（最高法院98年度臺上字第5542
      號判決意旨亦同）。是以，屬於本條所定沒收之標的，如
      屬扣押之物而得以直接沒收者，判決主文僅宣告沒收即可
      ，不生「追徵其價額」或「以其財產抵償之」之問題；必
      沒收之標的全部或一部不能沒收時，始有「追徵其價額」
      或「以其財產抵償之」之問題。臺灣臺中地方法院92年度
      訴字第1912號刑事判決，因該現金60萬元業已扣案，因而
      僅諭知沒收而未再諭知「如全部或一部不能沒收時，以其
      財產抵償之」，其適用法律核屬正確，並無違誤之處，原
      審裁定亦因而為聲請駁回之諭知，亦無違法之處。
（二）抗告意旨雖舉刑法第40條之1之規定為據，然該條係規定
      「法律有規定追徵、追繳或抵償者，於裁判時併宣告之。
      」，此因刑法第34條於95年7月1日修正施行時，增訂「追
      徵、追繳或抵償」之從刑規定，且比照刑法第40條第1項
      「沒收，除有特別規定者外，於裁判時併宣告之。」，因
      而為刑法第40條之1之增訂規定。該條僅係規定法院在諭
      知追徵、追繳或抵償時，應於裁判時一併宣告之，並無抗
      告意旨所稱「於行為人多數時，扣案之犯罪所得，是否即
      為終局確定判決之犯罪所得，實難預知，此應為立法者所
      悉知，該條並未規定如有扣案之犯罪所得，即毋庸宣告沒
      收」之立法意旨。臺灣臺中地方法院92年度訴字第1912號
      刑事判決，係援引毒品危害防制條例第19條作為沒收之依
      據，抗告意旨未就上開法律規定詳為申論，反引用刑法第
      40條之1有關裁判時一併宣告之規定提起抗告，亦有引用
      不當之誤解。
（三）又抗告意旨認為：販賣毒品係屬重大犯罪，原審判決時應
      可預見共犯提起上訴經判處無罪確定，上開扣案之60萬元
      即非犯罪所得，不能沒收，而被告陸永文將得享有販賣毒
      品之犯罪成果云云。然犯罪事實之證明，不論係直接證據
      或間接證據，須於一般人均不致有所懷疑而得確信其為真
      實之程度，始得據為有罪之認定，倘其證明尚未達於此程
      度而仍有合理懷疑存在時，本諸無罪推定之原則，自應為
      被告無罪之判決。是臺灣臺中地方法院92年度訴字第1912
      號刑事判決認定被告與共犯有罪，必然是得到無合理懷疑
      之確信心證，抗告意旨認為因共犯可能上訴而被判處無罪
      ，原判決即應諭知「如全部或一部不能沒收時，以其財產
      抵償之」，除不符毒品危害防制條例第19條第1項之規定
      外，亦與無罪推定原則相悖。
四、綜上所述，原審裁定認抗告人聲請補充裁定並無理由，而駁
    回抗告人之聲請，其認事用法經核尚並無不當，抗告人執前
    詞提起抗告，指摘原審裁定不當，並無理由，應予駁回。
據上論結，應依刑事訴訟法第412條，裁定如主文。
中    華    民    國   100    年    1     月    28    日
            刑事第十二庭  審判長法  官  康  應  龍
                                法  官  王  國  棟
                                法  官  楊  真  明
以上正本證明與原本無異。
不得再抗告。
                                書記官  李  淑  芬
中    華    民    國   100    年    1     月    28    日